ACORDAO-COMPLETO-2554954

ACÓRDÃO 661/2023 ATA 13/2023 - PLENÁRIO

VISTOS, relatados e discutidos estes autos de representação instaurada pela Unidade de Auditoria Especializada em Pessoal (AudPessoal) para apurar possíveis irregularidades no reajuste de parcelas pagas a título de Vantagem Pessoal Nominalmente Identificável (VPNI) , em desacordo com o previsto no parágrafo único do art. 62-A da Lei 8.112/1990 e no inciso X do art. 37 da CF/1988;
ACORDAM os Ministros do Tribunal de Contas da União, reunidos em Sessão de Plenário e diante das razões expostas pelo Relator, em: 
9.1. conhecer da presente representação, por atender aos requisitos de admissibilidade previstos nos arts. 235 e 237, inciso VI, do RITCU, c/c o art. 103, § 1º, da Resolução TCU 259/2014, para, no mérito, considerá-la procedente;
9.2. com fundamento no art. 43, inciso I, da Lei 8.443/1992, c/c o art. 250, inciso II, do RITCU, bem como com o art. 4º, inciso I, da Resolução TCU 315/2020, determinar ao Senado Federal que, no prazo de trinta dias, a contar da ciência do presente Acórdão, promova destaque do valor correspondente aos reajustes incidentes sobre as parcelas de VPNI (quintos e décimos) , concedidos entre 2013 e 2015 (Lei 12.779/2012) e entre 2016 e 2019 (Lei 13.302/2016) , sujeitando a parcela destacada à absorção por quaisquer reajustes remuneratórios posteriores a 23/10/2020;
9.3. determinar à AudPessoal que promova, com a urgência que o caso requer, a autuação de processos de representação específicos para cada órgão para fins de apuração dos indícios de pagamentos irregulares de reajuste da parcela de VPNI nos âmbitos da Câmara dos Deputados (com base nas Leis 12.777/2012 e 13.323/2016) e do TRT2 (com base na Lei 13.317/2016) , em desacordo com o previsto no parágrafo único do art. 62-A da Lei 8.112/1990 e no inciso X do art. 37 da CF/1988;
9.4. notificar da decisão deste Tribunal o Senado Federal, a Câmara dos Deputados e o Tribunal Regional do Trabalho da 2ª Região/SP.

Representação instaurada para apurar possíveis irregularidades no reajuste de parcelas pagas a título de Vantagem Pessoal Nominalmente Identificável (VPNI), em desacordo com o previsto no parágrafo único do art. 62-A da Lei 8.112/1990 e no inciso X do art. 37 da CF/1988.

Diretoria Geral do Senado Federal.

3. Interessados/Responsáveis: não há.

13.1. Ministros presentes: Bruno Dantas (Presidente), Walton Alencar Rodrigues, Benjamin Zymler, Augusto Nardes, Aroldo Cedraz, Vital do Rêgo (Relator), Jorge Oliveira, Antonio Anastasia e Jhonatan de Jesus.
13.2. Ministros-Substitutos presentes: Augusto Sherman Cavalcanti e Marcos Bemquerer Costa.

VITAL DO RÊGO

Adoto como relatório a instrução de mérito elaborada no âmbito da Unidade de Auditoria Especializada em Pessoal (AudPessoal) , peça 6, que contou com a anuência do escalão gerencial da referida unidade instrutiva, peças 7 e 8, a seguir transcrita com os ajustes de forma pertinentes: 
INTRODUÇÃO
1.	Cuidam os autos de representação instaurada por esta Secretaria para apurar possíveis irregularidades no reajuste de parcelas pagas a título de Vantagem Pessoal Nominalmente Identificável (VPNI) em desacordo com o previsto no parágrafo único do art. 62-A da Lei 8.112/1990 e no inciso X do art. 37 da Constituição Federal e com o entendimento firmado pela jurisprudência deste Tribunal de Contas, a exemplo dos Acórdão 412/2016-TCU-Primeira Câmara (Relator Ministro José Mucio Monteiro) , 668 e 894/2022-TCU-2ª Câmara (Relator Ministro Aroldo Cedraz) , 40/2021-TCU-1ª Câmara, 472, 473 e 1.559/2022-TCU-Plenário (Relator Ministro Vital do Rêgo) , 1.438, 2.096 e 2.101/2022-TCU-2ª Câmara (Relator Ministro Augusto Nardes) , 5.979/2021 e 1.568/2022-TCU-1ª Câmara (Relator Ministro Jorge Oliveira) , 1.168 e 1.174/2022-TCU-2ª Câmara (Relator Ministro Bruno Dantas) , 838, 840, 842, 844, 1.625 e 1.750/2022-TCU-1ª Câmara (Relator Ministro Walton Alencar Rodrigues) , 1.021, 2.317 e 2.323/2022-TCU-1ª Câmara (Relator Ministro-substituto Augusto Sherman) , 18.098/2021, 1.598 e 1.599/2022-TCU-2ª Câmara (Relator Ministro-substituto Marcos Bemquerer) , 18.350 e 18.371/2021-TCU-1ª Câmara (Relator Ministro-substituto André Luís de Carvalho) e 1.128, 1.959, 2.147, 2.160 e 2.292/2022-TCU-1ª Câmara (Relator Ministro Benjamin Zymler) .
HISTÓRICO
2.	A representação assinada pelo Secretário de Fiscalização de Integridade de Atos e Pagamentos de Pessoal e de Benefícios Sociais é vazada nos seguintes termos (peça 1) :
A jurisprudência deste Tribunal de Contas é pacífica no sentido de que as parcelas pagas a título de VPNI apenas se sujeitam aos reajustes gerais das remunerações dos servidores públicos, como deixam assente, dentre outros, os Acórdão 412/2016-TCU-Primeira Câmara (Relator Ministro José Mucio Monteiro) , 40/2021-TCU-1ª Câmara, 472 e 473/2022-TCU-Plenário (Relator Ministro Vital do Rêgo) , 5.979/2021-TCU-1ª Câmara (Relator Ministro Jorge Oliveira) , 838, 840, 842 e 844/2022-TCU-1ª Câmara (Relator Ministro Walton Alencar Rodrigues) , 1.021/2022-TCU-1ª Câmara (Relator Ministro-substituto Augusto Sherman) , 18.098/2021-TCU-2ª Câmara (Relator Ministro-substituto Marcos Bemquerer) e 1.128/2022-TCU-1ª Câmara (Relator Ministro Benjamin Zymler) , verbi gratia:
Acórdão 40/2021-TCU-Primeira Câmara, Rel. Min. Vital do Rego [Enunciado] - É irregular a incidência do reajuste autorizado pela Lei 13.323/2016 sobre as parcelas de VPNI de quintos e décimos incorporados, pois essa norma não se caracteriza como lei de revisão geral da remuneração dos servidores públicos federais.
Acórdão 5979/2021-TCU-Primeira Câmara, Rel. Min. Jorge Oliveira - Determinou à Sefip que consignasse nos atos de concessão do Senado Federal eventual existência de reajuste irregular de VPNI decorrente de décimos e quintos, bem como que avaliasse promover ação de controle "com vistas a regularizar o reajuste ilegal de VPNI decorrente de décimos e quintos para todos os casos, sejam servidores ativos, inativos ou pensionistas da Administração Pública Federal"; (ênfases acrescidas) 
2.	No mesmo sentido têm se pronunciado as instâncias superiores do Poder Judiciário, como ilustra o recente julgado do Supremo Tribunal Federal que deixou claro que v. g. "a revisão geral anual tem por escopo a mera recomposição do poder aquisitivo das remunerações e subsídios de todos os servidores públicos e agentes políticos de determinado ente federativo" (ADI 3.968/PR, Relator Ministro Luiz Fux, Tribunal Pleno STF, DJe 17/12/2019) .
3. 	A despeito disso, no 7º ciclo da Fiscalização Contínua de Folhas de Pagamento (ACOM Processo 014.927/2021-7) , identificou-se indícios de que valores de VPNI foram indevidamente reajustados pelo Senado Federal e pela Câmara dos Deputados se utilizando dos reajustes das respectivas carreiras concedidos por meio das Leis 13.302/2016 e 13.323/2016, respectivamente. 
4.	De modo semelhante, apurou-se que o Tribunal Regional do Trabalho (TRT) da 2ª Região/SP corrigiu os valores das VPNI nas revisões da carreira de servidores da justiça (Lei 13.317/2016) . 
5.	Conforme demonstrado no Quadro 1, o valor indevidamente pago a título de reajustes nas parcelas de VPNI ultrapassa R$ 4,5 milhões ao mês e alcança o montante de R$ 59,3 milhões ao ano.
Quadro 1 - Montantes indevidamente pagos a título de reajuste de VPNI
	 
	Quantidade de servidores/pensionistas apontados pelo indício
	Montante total do reajuste indevido da VPNI em julho/2020 na folha de pagamento do Senado Federal, da Câmara dos Deputados e do TRT da 2ª Região

		Senado Federal
	Câmara dos Deputados
	TRT da 2ª Região/SP
	Mensal
	Anual

	Quantidade
	3.912
	3.238
	425
	R$ 4.568.143,11
	R$ 59.385.860,43

	Valor Pago R$ (mês) 
	R$ 2.280.601,58
	R$ 1.162.847,06
	R$ 1.124.694,47
		
Fonte: Elaboração própria com base em dados do Módulo Indícios do e-Pessoal (17/3/2022) 
6.	O reajuste indevido da rubrica de VPNI afronta o parágrafo único do art. 62-A da Lei 8.112/1990 e o inciso X do art. 37 da Constituição Federal.
7.	Após ser demandado a prestar esclarecimentos sobre o fato, o Senado Federal apresentou a Nota Técnica de Consultoria n. 1/2021 - AUDIT/SF, contestando, em suma, o entendimento jurisprudencial da Corte, uma vez que compreende que a Lei 13.302/2016 se enquadraria como uma lei de revisão geral.
8.	Dessa forma, manifesto-me no sentido de que a matéria sub examine atende cumulativamente aos requisitos previstos no item 27, incisos I a IV, do Anexo I da Portaria-Segecex 12/2016, bem como determino a autuação de representação com fulcro no art. 237, inciso VI, do Regimento Interno/TCU.
3.	Diante da constatação, no âmbito da fiscalização contínua de folhas de pagamento, do reajuste indevido da rubrica da VPNI, em afronta à jurisprudência, à lei e à Constituição Federal, e da contestação do Senado Federal, foi autuada a presente representação para pacificar o entendimento da questão em análise. 
EXAME DE ADMISSIBILIDADE
4.	Deve-se registrar que a representação em tela preenche os requisitos de admissibilidade constantes no item 27, incisos I a IV, do Anexo I da Portaria-Segecex 12/2016 e no art. 237, inciso VI, do Regimento Interno do TCU.
EXAME SUMÁRIO
5.	Considerando o disposto no caput do art. 106 da Resolução TCU 259, de 7/5/2014, as unidades técnicas do Tribunal devem realizar exame sumário acerca do risco para a unidade jurisdicionada, da materialidade e da relevância dos fatos representados.
6.	Em relação ao primeiro aspecto, nota-se que as irregularidades causam impactos negativos nos objetivos dos órgãos envolvidos, principalmente no longo prazo, por envolver o reajuste e consequente pagamento indevido de parcela remuneratória. Quanto ao segundo, cumpre destacar que os recursos envolvidos representam quantias significativas. Considerando os valores pagos mensalmente das parcelas de VPNI que apresentam indícios de reajustes indevidos, o valor total pago é da ordem de R$ 4.568.143,11, que podem alcançar R$ 59.385.860,43 em termos anuais. Por último, a relevância da apuração em curso está associada à manutenção do pagamento de parcelas consideradas indevidas pelo TCU, com consequente dano ao erário.
EXAME TÉCNICO
7.	Consoante fiscalização contínua nos dados cadastrais e nas folhas de pagamento de 594 órgãos da Administração Pública Federal, TC-Processo 014.927/2021-7 (7º Ciclo) , foram identificados indícios de que valores de VPNI foram indevidamente reajustados pelo Senado Federal e pela Câmara dos Deputados se utilizando dos reajustes das respectivas carreiras concedidos por meio das Leis 13.302/2016 e 13.323/2016, respectivamente. De modo semelhante, apurou-se que o Tribunal Regional do Trabalho (TRT) da 2ª Região/SP corrigiu os valores das VPNI nas revisões da carreira de servidores da justiça (Lei 13.317/2016) , em desacordo com a jurisprudência pacífica que afirma que as parcelas pagas a título de VPNI se sujeitam apenas, para fins de alteração nominal, aos reajustes gerais das remunerações dos servidores públicos. 
8.	Após ser demandado a prestar esclarecimentos sobre o fato, o Senado Federal apresentou a Nota Técnica de Consultoria n. 1/2021 - AUDIT/SF, contestando, em suma, o entendimento jurisprudencial da Corte, uma vez que compreende que a Lei 13.302/2016 se enquadraria como uma lei de revisão geral (peça 5) .
9.	Nota-se, portanto, que não há controvérsia quanto ao entendimento de que as parcelas pagas a título de VPNI somente poderiam ser reajustadas por meio de lei de revisão geral, conforme extensa jurisprudência desta Corte de Contas. A controvérsia reside, por sua vez, no entendimento do supracitado órgão jurisdicionado de que a respectiva lei de reajuste de sua carreira, utilizada para justificar a revisão das VPNI, caracterizaria-se como norma de revisão geral.
10. 	Esse entendimento é reiteradamente afastado por esta Corte de Contas, como, por exemplo, no Acórdão 5979/2021-TCU-Primeira Câmara (Relator Ministro Jorge Oliveira) , que chegou a determinar que esta Secretaria atentasse para a referida irregularidade em toda a Administração Pública Federal, in litteris:
Determinou à Sefip que consignasse nos atos de concessão do Senado Federal eventual existência de reajuste irregular de VPNI decorrente de décimos e quintos, bem como que avaliasse promover ação de controle "com vistas a regularizar o reajuste ilegal de VPNI decorrente de décimos e quintos para todos os casos, sejam servidores ativos, inativos ou pensionistas da Administração Pública Federal"; (ênfase acrescida) 
A Nota Técnica apresentada pelo Senado Federal sustenta que a Lei 13.302/2016 cumpre o requisito constitucional e legal para reajuste da VPNI, uma vez que bastaria a lei abarcar "de maneira indistinta, todos os servidores do Poder alvo da revisão" (ênfase acrescida, peça 5, p. 9) e que "conforme previsto no art. 1º da lei, o reajuste foi devido a todos os servidores ocupantes de cargo efetivo do quadro de pessoal do Senado Federal. Logo, entende-se que se tratou de revisão geral" (ênfase acrescida, peça 5, p. 12) .
Insta ressaltar, primeiramente, que a própria argumentação carece de coerência lógica, uma vez que postula que para respeitar o 3º requisito elencado pelo órgão jurisdicionado seria necessário que a lei de reajuste abarcasse "de maneira indistinta, todos os servidores do Poder alvo da revisão" e, ao mesmo tempo, considera adimplido tal quesito quando a lei só abarca os servidores do Senado Federal, o que não perfaz a própria teoria defendida pelo órgão, pois o Senado Federal não representa todo o Poder Legislativo. 
Assim, seguindo o próprio raciocínio desenvolvido por meio da Nota Técnica, não há como se chegar à mesma conclusão, por ela postulada, de que a lei específica da carreira do Senado, Lei 13.302/2016, promulgada para tratar do reajuste da remuneração dos servidores do órgão e do pagamento de parcelas remuneratórias devidas a esses servidores, trata-se de lei de revisão geral.
Em respeito ao princípio da legalidade, não cabe ao gestor alargar os ditames legais, dando à lei interpretação extensiva para fins de reajuste remuneratório, com pressuposto de que a lei se assemelharia "a uma revisão geral da remuneração dos servidores do Senado Federal" (peça 5, p. 19) , criando aumentos onde o legislador ordinário não previu, com relevantes impactos no orçamento público.
De igual sorte, a Lei 13.323/2016 trata do reajuste, exclusivamente, da "remuneração dos servidores integrantes do Quadro de Pessoal da Câmara dos Deputados", restringindo-se, portanto, aos integrantes deste órgão do Poder Legislativo.
Ademais, a jurisprudência do Supremo Tribunal Federal (STF) é categórica em estabelecer que "a revisão geral anual tem por escopo a mera recomposição do poder aquisitivo das remunerações e subsídios de todos os servidores públicos e agentes políticos de determinado ente federativo" (ênfase acrescida no recente julgado do STF, ADI 3.968/PR, Relator Ministro Luiz Fux, Tribunal Pleno do STF, DJe 17/12/2019) .
Em julgados recentes, esta Corte de Contas tem reiterado a referida jurisprudência, demonstrando, de forma translúcida, que a jurisprudência do TCU se encontra alinhada também com o entendimento do Superior Tribunal de Justiça (STJ) , v. g. Acórdãos 2.317 e 2.325/2022-TCU-1ª Câmara, Relator Ministro-Substituto Augusto Sherman Cavalcanti:
Acórdão 2325/2022-TCU-Primeira Câmara
8. Contudo, a Lei 13.323/2016, que reajustou a remuneração dos servidores da Câmara dos Deputados e disciplinou o pagamento de parcelas remuneratórias devidas a esses servidores, não se caracteriza como uma lei de revisão geral da remuneração dos servidores públicos federais, tal como foram as Leis 10.331/2001 e 10.697/2003, também não contendo disposição expressa de que seu reajuste deva alcançar a VPNI de quintos/décimos.
9. Vale mencionar que a jurisprudência do Superior Tribunal de Justiça - STJ é no sentido de que os quintos incorporados até a edição da Lei 9.527/1997 devem ser atualizados de acordo com os critérios adotados para a revisão geral da remuneração dos servidores públicos federais (conforme Edcl no AgInt no RECURSO ESPECIAL Nº 1.516.357 - RS. Relator: Ministro Mauro Campbell Marques, julgado em 21/6/2018) .
10. Assim, a regularização do ato também dependerá de que, antes mesmo de levar a efeito a verificação quanto à necessidade de adequação da parcela de quintos incorporados à modulação estabelecida pelo STF no âmbito do RE 638.115/CE, a Câmara dos Deputados deverá promover o recálculo da VPNI decorrente da incorporação de quintos com base nas importâncias que seriam devidas antes da vigência da Lei 13.323/2016. (ênfases acrescidas) 
 (...) 
Acórdão 2317/2022-TCU-Primeira Câmara
27.7. Vale mencionar que a jurisprudência do STJ é no sentido de que os quintos incorporados até a edição da Lei 9.527/97 devem ser atualizados de acordo com os critérios adotados para a revisão geral da remuneração dos servidores públicos federais. Senão vejamos:
'PROCESSUAL CIVIL. EMBARGOS DE DECLARAÇÃO NO AGRAVO INTERNO NO RECURSO ESPECIAL. ENUNCIADO ADMINISTRATIVO Nº 3/STJ. OMISSÕES CONFIGURADAS. INAPLICABILIDADE DO ENTENDIMENTO FIRMADO NO RE Nº 638.115/CE. ATUALIZAÇÃO, ENTRE ABRIL DE 1998 A SETEMBRO DE 2001, DE QUINTOS JÁ INCORPORADOS. VANTAGEM PESSOAL NOMINALMENTE IDENTIFICADA (VPNI) . LEI Nº 9.527/97. CRITÉRIO DE CORREÇÃO. REAJUSTE GERAL DOS SERVIDORES PÚBLICOS FEDERAIS, MESMO APÓS A EDIÇÃO DA MEDIDA PROVISÓRIA Nº 2.225-45/2001. PRECEDENTES. (...) .
 (...) 
3. A jurisprudência desta Corte Superior firmou-se no sentido de que os quintos incorporados até a edição da Lei nº 9.527/97 devem ser atualizados de acordo com os critérios adotados para a revisão geral da remuneração dos servidores públicos federais, pois desde então ostentam natureza de vantagem pessoal nominalmente identificada (VPNI) . Ainda que a Medida Provisória nº 2.225-45/2001 tenha restabelecido o direito à incorporação de quintos entre abril de 1998 e setembro de 2001 - entendimento hoje superado pelo Supremo Tribunal Federal no julgamento do RE nº 638.115/CE -, referido ato normativo não revogou a Lei nº 9.527/97 e nem modificou o critério de atualização dos quintos já incorporados e transformados em vantagem pessoal nominalmente identificada. Precedentes'. (destaque acrescido) 
 (Edcl no AgInt no RECURSO ESPECIAL Nº 1.516.357 - RS.  Relator: Min. Mauro Campbell Marques, julgado em 21/6/2018) 
27.8. Diante disso, como a irregularidade foi detectada no ato, cabe ilegalidade também nesse sentido, assim como determinação à Câmara dos Deputados que retifique os valores percebidos a título de incorporação de quintos/décimos, para os valores anteriores à vigência da Lei 13.323/2016.
Logo, a lei teria que tratar da revisão geral da recomposição do poder aquisitivo das remunerações e subsídios de todos os servidores públicos e agentes políticos da União, e não de um Poder, como sustenta a Nota Técnica, o que afasta o caráter de revisão geral das supracitadas leis.
Nesse sentido, apesar de a representação em análise ter sido aberta em função da Nota Técnica elaborada pelo Senado Federal, considera-se oportuno que as deliberações decorrentes deste processo também sejam direcionadas à Câmara dos Deputados, uma vez que o órgão:  (i)  também possui indícios de irregularidade no sistema e-Pessoal associados ao reajuste indevido da VPNI e  (ii)  pertence à Lista de Unidades Jurisdicionadas (LUJ) do Relator do processo.
Dessarte, resta evidente a necessidade de exarar determinações ao Senado Federal e à Câmara dos Deputados para regularizar a situação atinente ao reajuste irregular de parcelas pagas a título de VPNI em desacordo com o previsto no parágrafo único do art. 62-A da Lei 8.112/1990, no inciso X do art. 37 da Constituição Federal e em observância ao entendimento firmado pela jurisprudência do TCU, do STJ e do STF.
Dessa forma, os valores percebidos a título de incorporação de quintos/décimos devem ser retificados para os valores anteriores à vigência das Leis 13.302 e 13.323/2016, regularizando a situação em questão, conforme entendimento proferido por esta Corte de Contas sobre o assunto, devendo instaurar o devido procedimento administrativo, em homenagem aos princípios do contraditório e da ampla defesa, em que será dada ciência a cada servidor, para que se pronuncie, se assim desejar. 
Por outro lado, a supressão de rubricas dos contracheques dos beneficiários deve observar a respectiva situação individual, além de observar o prazo decadencial quinquenal previsto no §1º do art. 54 da Lei 9.784/1999, uma vez que se trata do poder de autotutela de cada órgão jurisdicionado, no desempenho de sua função administrativa.
Desse modo, os reajustes da parcela da VPNI aplicados sobre as tabelas vigentes em 31/12/2017 e em 31/12/2018 (constantes dos art. 1º, incisos III e IV, da Lei 13.302/2016 e art. 1º, incisos III e IV, da Lei 13.323/2016) não estão protegidos pela segurança jurídica do instituto da decadência quinquenal. Portanto, tais reajustes devem ser suprimidos. 
Em seguida, a unidade jurisdicionada deve absorver os reajustes indevidamente concedidos em 2016 e em 2017 (constantes dos art. 1º, incisos I e II, da Lei 13.302/2016 e art. 1º, incisos I e II, da Lei 13.323/2016) , de acordo com a forma de cálculo estabelecida pelo subitem 9.2.1.2 do Acórdão 2161/2005-TCU-Plenário, de relatoria do Ministro Walton Alencar Rodrigues, detalhada pelo Acórdão 269/2012-TCU-Plenário, de relatoria do Ministro José Jorge. A absorção deve ocorrer porque esses valores estão protegidos pela decadência administrativa.
Em suma, o tratamento a ser dado aos casos que envolveram a concessão de reajustes indevidos necessita considerar que:  (i)  devem ser excluídos de ofício os valores referentes aos reajustes que não estão protegidos pela decadência administrativa (incisos III e IV das Leis 13.302 e 13.323/2016) , realizados indevidamente em 2018 e em 2019;  (ii)  a rubrica VPNI deve retroagir ao valor referente ao exercício de 2017 para viabilizar a apuração dos valores relativos aos reajustes protegidos pela decadência administrativa (incisos I e II das Leis 13.302 e 13.323/2016) , realizados indevidamente em 2016 e em 2017; e (iii) os valores protegidos pela decadência devem ser absorvidos considerando os aumentos concedidos em 2018 e em 2019 na estrutura remuneratória básica. Adotando, portanto, a hipótese mais conservadora possível para a correção das irregularidades apontadas pelo indício em questão.
A fim de exemplificar a situação fática, são simulados a seguir dois casos concretos baseados em dados extraídos do sítio do Senado Federal (https://www.senado.leg.br/transparencia/rh/servidores/nova_consulta.asp) e ajustados com informações constantes do Módulo Folha de Pagamento do e-Pessoal (consulta realizada em 26/7/2022) .
Tabela 1 - Caso concreto que envolve Técnico Legislativo aposentado
	Referência (mês/ano) 
	Proventos em R$

		Estrutura Remuneratória Básica
	Vantagens Pessoais
	Somatório

			VPNI
	Outras
	
	5/2019
	R$ 23.341,34
	R$ 2.737,28
	R$ 4.270,67
	R$ 30.349,29

	5/2018
	R$ 22.339,68
	R$ 2.619,40
	R$ 4.086,66
	R$ 29.045,74

	5/2017
	R$ 21.316,49
	R$ 2.499,43
	R$ 3.899,44
	R$ 27.715,36

	11/2016
	R$ 20.301,44
	R$ 2.380,41
	R$ 3.713,76
	R$ 26.395,61

	5/2015
	R$ 19.243,05
	R$ 2.256,31
	R$ 3.520,09
	R$ 25.019,45

Fonte: Elaboração própria com base em dados do Módulo Folha de Pagamento do e-Pessoal e do sítio eletrônico:  https://www.senado.leg.br/transparencia/rh/servidores/ nova_consulta.asp (26/7/2022) 
Com base no caso descrito na Tabela 1, constata-se que os reajustes da rubrica VPNI correspondentes aos anos de 2018 e de 2019, que totalizam R$ 237,85 (R$ 2.737,28 - R$ 2.499,43) , devem ser excluídos de ofício pelos gestores, pois não estão protegidos pela decadência administrativa. Por outro lado, os reajustes da rubrica VPNI, correspondentes aos anos de 2016 e de 2017, que totalizam R$ 243,12 (R$2.499,43 - R$2.256,31) , devem ser absorvidos. Para efetuar tal absorção, deve-se considerar os reajustes da estrutura remuneratória básica concedidos em 2018 e em 2019, que correspondem ao montante de R$ 2.024,85 (R$ 23.341,34 - R$ 21.316,49) .
Tabela 2 - Caso concreto que envolve Analista Legislativo ativo
	Referência (mês/ano) 
	Proventos em R$

		Estrutura Remuneratória Básica
	Vantagens Pessoais
	Somatório

			VPNI
	Outras
	
	5/2019
	R$ 29.432,28
	R$ 3.592,68
	R$ 6.606,69
	R$ 39.631,65

	5/2018
	R$ 28.168,35
	R$ 3.437,96
	R$ 6.322,04
	R$ 37.928,35

	5/2017
	R$ 26.878,21
	R$ 3.280,50
	R$ 6.032,41
	R$ 36.191,12

	11/2016
	R$ 25.598,28
	R$ 3.124,29
	R$ 5.745,18
	R$ 34.467,75

	5/2015
	R$ 24.263,78
	R$ 2.961,41
	R$ 5.445,59
	R$ 32.670,78

Fonte: Elaboração própria com base em dados do Módulo Folha de Pagamento do e-Pessoal e do sítio eletrônico:  https://www.senado.leg.br/transparencia/rh/servidores/ nova_consulta.asp (26/7/2022) 
No mesmo sentido, com base no caso descrito na Tabela 2, constata-se que os reajustes da rubrica VPNI correspondentes aos anos de 2018 e de 2019, que totalizam R$ 312,18 (R$ 3.592,68 - R$ 3.280,50) , devem ser excluídos de ofício pelos gestores, pois não estão protegidos pela decadência administrativa. Por outro lado, os reajustes da rubrica VPNI, correspondentes aos anos de 2016 e de 2017, que totalizam R$ 319,09 (R$ 3.280,50 - R$ 2.961,41) , devem ser absorvidos. Para efetuar tal absorção, deve-se considerar os reajustes da estrutura remuneratória básica concedidos em 2018 e em 2019, que correspondem ao montante de R$ 2.554,07 (R$ 29.432,28 - R$ 26.878,21) . 
Insta ressaltar que as hipóteses elaboradas pela unidade técnica demonstram de forma clara que é possível absorver os reajustes indevidos por meio dos aumentos concedidos nos anos subsequentes, respeitando os princípios da segurança jurídica, da decadência administrativa, do contraditório, da ampla defesa e da irredutibilidade salarial. 
Cabe ponderar, por oportuno, que recentes decisões dos Tribunais Superiores vêm firmando o entendimento no sentido de que, como não se trata de revisão do direito de percepção da rubrica VPNI (fundo de direito) , mas sim de reajuste indevido da parcela, em desconformidade com a lei, cujo pagamento envolve relação de trato sucessivo que se renova continuamente, mês a mês, não haveria óbice para que a administração revise tal reajuste indevido, incidindo no caso somente a decadência administrativa quinquenal das parcelas pretéritas. Cita-se, nesse sentido, os julgados do STJ, AgInt no AREsp 169.867/DF, REsp 799.905/SC, AgRg no REsp 1176.044/RS, e do STF, AgR no ED no RE 1314.922/MG, da lavra do Ministro Nunes Marques:
EMENTA RECURSO EXTRAORDINÁRIO. AGRAVO INTERNO. DIREITO ADMINISTRATIVO. AUSÊNCIA DE REPERCUSSÃO GERAL. ARE 748.371 RG. GRATIFICAÇÃO DE ATIVIDADE EXECUTIVA (GAE) . BASE DE CÁLCULO. IMPOSSIBILIDADE DA INCLUSÃO DE VANTAGEM. CONTROVÉRSIA DE ÍNDOLE INFRACONSTITUCIONAL. OFENSA INDIRETA OU REFLEXA. DECADÊNCIA. LEI N. 9.784/1999, ART. 54. INOCORRÊNCIA. 
 (...) 
3. O recebimento de gratificação envolve relação de trato sucessivo, que se renova continuamente, de modo que não incide para a União o prazo decadencial previsto no art. 54 da Lei n. 9.784/1999.
 (AgReg no Emb.Decl. no Recurso Extraordinário n. 1.314.922 - MG.  Relator: Min. Nunes Marques, julgado em 8/2/2022) 
Quanto a uma possível violação ao princípio da irredutibilidade salarial, destaca-se que de acordo com o e. STF, não há óbice à redução de proventos caso alguma parcela/vantagem esteja sendo paga ao arrepio da lei, nos termos do entendimento proferido no âmbito do MS 25.552, de relatoria da Ministra Cármen Lúcia, verbis: 
EMENTA: MANDADO DE SEGURANÇA. ATO DO TRIBUNAL DE CONTAS DA UNIÃO. APOSENTADORIA DE MAGISTRADO. [...]. DECADÊNCIA ADMINISTRATIVA E OFENSA AO PRINCÍPIO DA IRREDUTIBILIDADE DE SALÁRIOS NÃO CONFIGURADAS. 
 (...) 
4. A redução de proventos de aposentadoria, quando concedida em desacordo com a lei, não ofende o princípio da irredutibilidade de vencimentos. (ênfase acrescida) 
Pondera-se, outrossim, que não se pode ignorar o fato de que se, apenas por hipótese, fosse admitida a alegação de que a determinação impugnada causaria a redução de vencimentos, isso acabaria por introduzir direitos, por via imprópria, onde não existem. Esses direitos tornariam imutáveis e definitivos os pagamentos de valores excedentes, que nunca deveriam ter sido somados às remunerações dos servidores ativos e inativos. Se assim fosse, a lei já teria nascido letra morta e os órgãos de fiscalização e controle se tornariam inúteis diante da arbitrariedade das decisões das unidades jurisdicionadas. 
Visto por outra perspectiva, pode-se reafirmar que a redução de vencimentos não existe. Ela é apenas aparente, pois, se os gestores dos assuntos de pessoal do Senado Federal e da Câmara dos Deputados tivessem agido corretamente ao concederem as parcelas em comento, os níveis remuneratórios nominais (esses, sim, protegidos pelo manto constitucional) seriam mantidos e continuados desde então. A ilegalidade encontrada está a viciar os atos praticados pelo Senado Federal e pela Câmara dos Deputados, os quais permitiram a continuidade dos pagamentos de rubrica de forma irregular. O que agora se intenta fazer é retirar uma parte da remuneração que nunca foi devida. Em outras palavras, essa retirada não afronta os direitos dos servidores, pois recai sobre excedentes que nunca lhes pertenceram.
Entende-se, destarte, que não se pode garantir o pagamento de parcela considerada ilegal pelo TCU invocando apenas a irredutibilidade de vencimentos, a qual deve ser sopesada, também, com o princípio da legalidade.
Ademais, como bem ressaltou o Exmo. Ministro Walton Alencar Rodrigues ao declarar didático e emblemático Voto no bojo do Acórdão 8491/2013-TCU-Primeira Câmara que:
Aliás, são tais as teses jurídicas que criam todo o tipo de distorções no serviço público, dentro das mesmas carreiras, com servidores do mesmo nível, um ganhando até o triplo do outro, por meio de interpretações equivocadas de sentenças judiciais.
Com relação aos valores indevidamente pagos, importa mencionar que os beneficiários receberam tais parcelas de boa-fé. Em razão de tal fato, deve ser dispensada a reposição das importâncias indevidamente percebidas, a teor do prescrito na Súmula TCU 249/2007. 
Nesse sentido, o STF firmou entendimento de que a reposição ao erário dos valores percebidos pelos servidores torna-se desnecessária, nos termos do ato impugnado, quando concomitantes os seguintes requisitos: presença de boa-fé do servidor; ausência, por parte do servidor, de influência ou interferência para a concessão da vantagem impugnada; existência de dúvida plausível sobre a interpretação, validade ou incidência da norma infringida, no momento da edição do ato que autorizou o pagamento da vantagem impugnada; e interpretação razoável, embora errônea, da lei pela Administração (AgReg em MS 34.243/DF, relator: Ministro Edson Fachin, Segunda Turma, DJe de 15/3/2017) .
Cabe observar, por oportuno, que os atos de concessão submetidos a registro perante esta Corte de Contas, com fulcro no art. 71, III, da Constituição Federal, poderão ser condicionados a ter as referidas parcelas regularizadas para serem considerados legais. É que, ao exercer tal mister constitucional, o Tribunal de Contas da União (TCU) , em um primeiro momento, não se submete aos prazos decadenciais e prescricionais administrativos, que ficam postergados. 
No mesmo sentido, o Supremo Tribunal Federal pacificou entendimento de que, sendo a aposentadoria, a reforma e a pensão atos complexos, que só se aperfeiçoam com o registro no TCU, o prazo decadencial da Lei 9.784/1999 só tem início a partir da disponibilização do ato de concessão à Corte de Contas. Vale dizer: não ocorre a decadência administrativa enquanto a aposentadoria, a reforma ou a pensão não forem registradas pelo TCU, com a devida publicação desse feito, no prazo de cinco anos da data da sua disponibilização à Corte (RE 636.553, Rel. Min. Gilmar Mendes, Plenário, julgado em 19/2/2020, DJe 6/3/2020) .
Por fim, no que tange às situações em que o benefício de servidores aposentados tenha sido calculado pela média das contribuições, é necessário refazer os cálculos dentro do período anterior à vigência da aposentadoria, considerando os valores escorreitos que deveriam estar sendo pagos e a absorção ou não de eventuais parcelas compensatórias, analisando caso a caso, os proventos que eram devidos antes do cálculo do benefício.
Insta ressalvar, outrossim, que compete ao gestor dentro de suas atribuições legais observar as determinações do TCU adotando as medidas ao seu alcance para adimplir a determinação a ser proferida por esta Corte de Contas, atentando para os princípios da legalidade e da celeridade processual, sob pena de ser responsabilizado, nos termos do inciso IV do art. 58 da Lei 8.443/1992.
Cabe mencionar, por oportuno, que a determinação aqui proposta, além de já ser do conhecimento dos órgãos envolvidos, por terem sido informados da irregularidade objeto desta representação, não tem o poder de causar qualquer risco à gestão dos órgãos.
Por fim, cumpre ressaltar que, apesar de não serem tratados na presente representação, os indícios correlatos a reajustes indevidos de VPNI relacionados ao TRT da 2ª Região/SP serão acompanhados no âmbito do 8º ciclo da Fiscalização Contínua de Folhas de Pagamento (TC Processo 007.802/2022-6) .
CONCLUSÃO
Da análise anterior conclui-se que foram realizados reajustes de forma irregular de parcelas pagas a título de VPNI, em desacordo com o previsto no parágrafo único do art. 62-A da Lei 8.112/1990 e no inciso X do art. 37 da Constituição Federal, considerando o entendimento firmado pela jurisprudência do STF, do STJ e deste Tribunal de Contas.
Para a correção dos pagamentos indevidos é proposta a exclusão de ofício bem como a absorção parcial/total de rubricas, considerando a situação individual de cada beneficiário, após o devido processo legal.
Por último, considerando que essa determinação não tem o poder de causar qualquer risco à gestão dos órgãos e, ainda, por se encontrarem bem delimitados os motivos de fato e de direito que a justificam, conclui-se que as circunstâncias do processo permitem antecipar a proposta de encaminhamento, motivo pelo qual sugere-se também a dispensa de envio da instrução preliminar às Unidades Jurisdicionadas, nos termos do art. 14, § 2º, inciso I da Resolução 315/2020.
PROPOSTA DE ENCAMINHAMENTO
Ante todo o exposto, propõe-se o que se segue:
47.1.	conhecer da presente representação, por atender aos requisitos de admissibilidade previstos nos arts. 235 e 237, inciso VI, do Regimento Interno do TCU, c/c o art. 103, § 1º, da Resolução-TCU 259/2014;
47.2.	com fundamento no art. 43, I, da Lei 8.443/1992, c/c o art. 250, inciso II, do Regimento Interno do TCU, bem como com o art. 4º, inciso I, da Resolução-TCU 315/2020, determinar ao Senado Federal e à Câmara dos Deputados que, no prazo de trinta dias, a contar da ciência do Acórdão proferido nestes autos, retifique, após o contraditório e a ampla defesa, os valores percebidos a título de incorporação de quintos/décimos, uma vez que está superior ao que é devido legalmente, considerando:
47.2.1. 	recalcular os proventos, retificando os valores percebidos a título de incorporação de quintos/décimos (VPNI) , para os valores anteriores à vigência das Leis 13.302 e 13.323/2016;
47.2.2. 	excluir os reajustes da parcela da VPNI aplicados sobre as tabelas vigentes em 31/12/2017 e em 31/12/2018 (constantes dos art. 1º, incisos III e IV, da Lei 13.302/2016 e art. 1º, incisos III e IV, da Lei 13.323/2016) , os quais não estão protegidos pela segurança jurídica do instituto da decadência quinquenal; e
47.2.3. 	absorver os reajustes concedidos em 2016 e em 2017 (constantes dos art. 1º, incisos I e II, da Lei 13.302/2016 e art. 1º, incisos I e II, da Lei 13.323/2016) , considerando os aumentos concedidos em 2018 e em 2019 na estrutura remuneratória básica, de acordo com a forma de cálculo estabelecida pelo subitem 9.2.1.2 do Acórdão 2161/2005-TCU-Plenário, de relatoria do Ministro Walton Alencar Rodrigues, detalhada pelo Acórdão 269/2012-TCU-Plenário, de relatoria do Ministro José Jorge. 
47.3.	dar ciência da decisão deste Tribunal ao Senado Federal, à Câmara dos Deputados e ao Tribunal Regional do Trabalho da 2ª Região/SP.
É o Relatório.

não há.

Não atuou.

REPRESENTAÇÃO. SENADO FEDERAL. INDÍCIOS DE IRREGULARIDADE NO REAJUSTE DA PARCELA DE VPNI COM BASE NA LEI 13.202/2016. POSSÍVEL AFRONTA AO DISPOSTO NO ART. 62-A DA LEI 8112/1990 E ART. 37, INCISO X, DA CF/1988. CONHECIMENTO. AS LEIS 12.779/2012 E 13.302/2016 NÃO CUIDAM DE REVISÃO GERAL DE REMUNERAÇÃO DE SERVIDOR PÚBLICO FEDERAL. IMPOSSIBILIDADE DE REAJUSTE DA PARCELA DE VPNI. PROCEDÊNCIA. MODULAÇÃO DE EFEITOS CONFERIDA A PARTIR DA PROLAÇÃO DO ACÓRDÃO 2.718/2022-TCU-PLANÁRIO. DETERMI-NAÇÃO PARA DESTAQUE, NA VPNI DERIVADA DE QUINTOS/DÉCIMOS DE FUNÇÕES COMISSIONADAS, DO VALOR CORRESPONDENTE AOS ÍNDICES CONCEDIDOS PELAS LEIS 12.779/2012 E 13.302/2016, FICANDO TAL PARCELA SUJEITA À ABSORÇÃO POR QUAISQUER REAJUSTES REMUNERATÓRIOS POSTERIORES A 23/10/2020. AUTUAÇÃO DE REPRESENTAÇÕES PARA APURAÇÃO DE INDÍCIOS DE IRREGULARIDADE DE IGUAL ÍNDOLE NO ÂMBITO DA CÂMARA DOS DEPUTADOS E DO TRIBUNAL REGIONAL DO TRABALHO DA 2ª REGIÃO. NOTIFICAÇÃO.

REPRESENTAÇÃO (REPR)

Unidade de Auditoria Especializada em Pessoal (AudPessoal).

Em apreciação, representação instaurada pela Unidade de Auditoria Especializada em Pessoal (AudPessoal) , para apurar possíveis irregularidades no reajuste de parcelas pagas a título de Vantagem Pessoal Nominalmente Identificável (VPNI) , em desacordo com o previsto no parágrafo único do art. 62-A da Lei 8.112/1990 e no inciso X do art. 37 da CF/1988.
Ainda de acordo com a unidade instrutiva, o referido reajuste afronta a uníssona jurisprudência desta Corte de Contas, a exemplo do que restou decidido nos Acórdão 412/2016-TCU-Primeira Câmara (Relator Ministro José Mucio Monteiro) , 668 e 894/2022-TCU-2ª Câmara (Relator Ministro Aroldo Cedraz) , 40/2021-TCU-1ª Câmara, 472, 473 e 1.559/2022-TCU-Plenário (Relator Ministro Vital do Rêgo) , 1.438, 2.096 e 2.101/2022-TCU-2ª Câmara (Relator Ministro Augusto Nardes) , 5.979/2021 e 1.568/2022-TCU-1ª Câmara (Relator Ministro Jorge Oliveira) , 1.168 e 1.174/2022-TCU-2ª Câmara (Relator Ministro Bruno Dantas) , 838, 840, 842, 844, 1.625 e 1.750/2022-TCU-1ª Câmara (Relator Ministro Walton Alencar Rodrigues) , 1.021, 2.317 e 2.323/2022-TCU-1ª Câmara (Relator Ministro-substituto Augusto Sherman) , 18.098/2021, 1.598 e 1.599/2022-TCU-2ª Câmara (Relator Ministro-substituto Marcos Bemquerer) , 18.350 e 18.371/2021-TCU-1ª Câmara (Relator Ministro-substituto André Luís de Carvalho) e 1.128, 1.959, 2.147, 2.160 e 2.292/2022-TCU-1ª Câmara (Relator Ministro Benjamin Zymler) .
A peça exordial noticia que, durante o 7º ciclo da Fiscalização Contínua de Folhas de Pagamento (TC Processo 014.927/2021-7) conduzido pela AudPessoal, foram identificados indícios de que os valores pagos pelo Senado Federal, Câmara dos Deputados e Tribunal Regional do Trabalho da 2ª Região - TRT2 a título de VPNI para os servidores dos seus quadros teriam sofrido reajuste em face, respectivamente, das Leis 13.302/2016, 13.323/2016 e 13.317/2016, em afronta ao disposto no art. 62A da Lei 8.112/1990, que permite o reajuste da parcela de VPNI apenas na hipótese de revisões gerais de remuneração dos servidores públicos federais, e no art. 37, inciso X, da CF/1988.
De acordo com a AudPessoal, os pagamentos com indícios de irregularidade montam, em sua totalidade, o valor mensal de R$ 4,5 milhões e anual de R$ 59,3 milhões.
Após analisar os argumentos trazidos pelo Senado Federal na Nota Técnica de Consultoria 1/2021 - AUDIT/SF (peça 5) a favor dos pagamentos realizados e entender que não foram suficientes para justificá-los, a AudPessoal, em uníssono (peças 6 a 8) , propõe o conhecimento da presente representação, por observar os requisitos de admissão tratados nos arts. 235 e 237, inciso VI, do RITCU, c/c o art. 103, § 1º, da Resolução TCU 259/2014.
Quanto ao mérito, apesar de não sugerir a procedência da presente representação, pugna a unidade técnica por expedir determinações ao Senado Federal e à Câmara dos Deputados, observado o contraditório e a ampla defesa a serem exercitados nos casos concretos, para que os valores pagos a título de VPNI de quintos sejam recalculados de sorte a se excluir dessa parcela os montantes decorrentes dos reajustes realizados com base, respectivamente, nas Leis 13.302/2016 e 13.323/2016.
Com relação aos indícios de pagamentos irregulares relacionados ao reajuste da parcela de VPNI realizados no âmbito do TRT2, sugere a unidade instrutiva que sua apuração seja realizada no âmbito do 8º ciclo da Fiscalização Contínua de Folhas de Pagamento conduzido pela AudPessoal (TC Processo 007.802/2022-6) ,
Feito esse necessário resumo, passo a decidir.
Manifesto minha concordância parcial com os pareceres prévios, sem prejuízo de adotar os argumentos neles expendidos e transcritos no relatório precedente em minhas razões de decidir.
Duas são as razões de minha divergência.
A primeira delas reside no fato de não ser possível, nesta ocasião, expedir determinações direcionadas à Câmara dos Deputados, em face da inobservância dos princípios do contraditório e da ampla defesa assegurados constitucionalmente pelo art. 5º, inciso LV, da CF/1988, por não constar dos autos a oitiva dos gestores daquele Órgão quanto aos indícios de irregularidade noticiados em relação à aplicação da Lei 13.323/2016 à remuneração dos servidores do seu quadro de pessoal. Além disso, há indícios de que a Câmara dos Deputados também reajustou as VPNI's (quintos/décimos) de seus servidores pela Lei 12.777/2012, sendo necessária a devida apuração.
A segunda, refere-se à conclusão da unidade técnica pela realização da apuração dos indícios de irregularidade de mesma índole, ocorridos no âmbito do TRT2, no 8º ciclo da Fiscalização Contínua de Folhas de Pagamento conduzido pela AudPessoal (TC Processo 007.802/2022-6) .
Observo que o foro mencionado de apuração não se mostra o mais adequado, na medida em que a fiscalização contínua de folha de pagamentos possui caráter mais amplo, a abarcar diversos órgãos e entidades públicos federais, além de buscar a identificação dos mais diversos tipos de indícios de irregularidades na área de pessoal.
Outrossim, o processo relacionado ao 8º Ciclo de Fiscalização Contínua de Folhas de Pagamento, TC Processo 007.802/2022-6, de minha relatoria, deverá ser finalizado apenas em meados do ano de 2023, o que poderá impactar na adoção das eventuais medidas tendentes a regularizar o pagamento de VPNI no âmbito do TRT2.
Pelas razões expostas, entendo que o desfecho mais adequado para a devida apuração desses indícios de pagamentos irregulares de reajuste de VPNI nos âmbitos da Câmara dos Deputados e do TRT2 é autuação de processos específicos de representação, um para cada órgão.
Feitas essas considerações iniciais, passo a tratar dos indícios de irregularidades quanto à aplicação das Leis 12.779/2012 e 13.302/2016 pelo Senado Federal. Destaco que embora a Lei 12.779/2012 não tenha sido objeto de apuração pela AudPessoal, várias decisões desta Corte de Contas, proferidas em processos de pessoal, tem apontado que o Senado Federal também reajustou as VPNI's (quintos/décimos) de seus servidores pela norma mencionada.
É cediço, no âmbito do TCU, conforme a vasta jurisprudência já nominada neste voto, bem como no Poder Judiciário, segundo decisões do Supremo Tribunal Federal - STF nos RE 1284456/PR, RE 1278045/PE, RE 1225494/PE, entre tantos, que uma vez transformados os quintos/décimos de função incorporados em VPNI, esta fica sujeita apenas aos reajustes gerais dos servidores públicos.
O próprio Senado, ao apresentar o seu entendimento acerca do tema, exarado na Nota Técnica de Consultoria 1/2021 - AUDIT/SF (peça 5) , manifesta-se em conformidade com a tese que restou assentada nas jurisprudências destacadas do TCU e do Poder Judiciário.
Dito de outra forma, não há, nos autos, qualquer controvérsia quanto à questão jurídica ora declinada. A contenda processual reside justamente no caso concreto posto a descortino, qual seja, se as Leis 12.779/2012 e 13.302/2016, que especificamente concederam reajustes nas remunerações dos servidores do Senado Federal, possuem caráter de lei geral a justificar o reajuste na parcela de VPNI.
 No entendimento do Senado, as Leis 12.779/2012 e 13.302/2016 alcançaram de maneira indistinta todos os ocupantes de cargo efetivo do quadro de pessoal do Senado Federal, nos termos do seu art. 1º, característica a alçar os referidos normativos, a seu ver, como tendo o caráter de revisão geral.
Passemos então a perscrutar o significado e alcance da regra estatuída no Parágrafo Único do art. 62-A da Lei 8.112/1990. Eis o inteiro teor do mencionado artigo:
Art. 62-A. Fica transformada em Vantagem Pessoal Nominalmente Identificada - VPNI a incorporação da retribuição pelo exercício de função de direção, chefia ou assessoramento, cargo de provimento em comissão ou de Natureza Especial a que se referem os arts. 3º e 10 da Lei nº  8.911, de 11 de julho de 1994, e o art. 3º da Lei nº  9.624, de 2 de abril de 1998. 
Parágrafo único.  A VPNI de que trata o caput deste artigo somente estará sujeita às revisões gerais de remuneração dos servidores públicos federais.  (grifo não presente no original)        
De se observar que o dispositivo em questão fixa regra específica para a alteração dos valores recebidos a título de VPNI a alcançar todos os servidores públicos federais, qual seja, a necessidade de que sua alteração se dê apenas na hipótese de ocorrência de revisões gerais de remuneração desses servidores. 
Com relação ao tema, o art. 37, inciso X, da CF/1988, prevê que a remuneração dos servidores públicos e o subsídio somente poderão ser fixados ou alterados por lei específica, assegurada a revisão geral e anual, sempre na mesma data e sem distinção de índices.
Por sua vez, a Lei 10.331/2001 regulamentou a regra constitucional em questão em âmbito federal e, na ocasião, concedeu o reajuste geral de 3,5% para todos os servidores públicos federais.
Tanto o marco constitucional sobre o tema quanto sua lei regulamentadora, ao tratarem da revisão geral e anual, trazem à tona as características que se esperam desse tipo de correção: alcançar a remuneração de todos os servidores públicos federais, de todos os poderes da União, das autarquias e fundações públicas, extensivo aos proventos da inatividade e às pensões, e ser concedida sem a distinção de índices.
Compreendida a hipótese legal de incidência que autoriza a correção da parcela de VPNI, tratada de forma sistemática no art. 62-A da Lei 8.112/1990 e nos arts. 37, inciso X, da CF/1988, e 1º da Lei 10.331/2001, há que se verificar se o caso concreto em apreciação a ela se subsome.
O art. 1º da Lei 12.779/2012 previu a aplicação de reajustes anuais, vigentes a partir dos meses de janeiro dos anos de 2013 a 2015, a incidir sobre a tabela de vencimentos básicos dos servidores do Senado Federal ocupantes de cargos de provimento efetivo.  De forma semelhante, o art. 1º da Lei 13.302/2016 previu a aplicação de reajustes anuais, vigentes a partir dos meses de janeiro dos anos de 2016 a 2019, a incidir sobre a tabela de vencimentos básicos dos servidores do Senado Federal ocupantes de cargos de provimento efetivo e das demais parcelas de natureza remuneratória.
No caso da Lei 13.302/2016, à primeira vista, poderíamos concluir que a VPNI, por constituir parcela de natureza remuneratória permanente, por força do disposto no art. 41 da Lei 8.112/1990, e, assim, se colocar ao alcance do art. 1º da Lei 13.302/2016, poderia sofrer o reajuste a que a aludida lei se refere.
Ocorre que a própria Lei 8.112/1990, em seu art. 62-A, Parágrafo Único, como visto, fixou critério específico para a correção da VPNI, qual seja, que a parcela em questão somente poderia sofrer alteração em razão de reajustes gerais concedidos aos servidores públicos, critério este a prevalecer sobre aquele fixado pela Lei  13.302/2016.
Especificamente quanto ao aparente conflito entre o art. 62-A da Lei 8.112/1990 e o art 1º. da Lei 13.323/2016, que reajustou a remuneração dos servidores da Câmara dos Deputados e de teor similar ao art. 1º da Lei 13.302/2016, o Voto condutor do Acórdão 3045/2022-TCU-Primeira Câmara, de Relatoria do Min. Benjamin Zymler, assim se pronunciou:
13. Pois bem, é fora de dúvida que, na dicção do art. 41 da Lei 8.112/1990, a VPNI alusiva aos antigos "quintos/décimos" de funções comissionadas constitui "vantagem pecuniária permanente estabelecida em lei" e, dessa forma, integra o conceito de "remuneração".
14. Sem embargo, o mesmo estatuto que define o termo distingue a parcela e fixa as balizas para o seu reajustamento: exclusivamente mediante revisões gerais de remuneração dos servidores públicos (parágrafo único do art. 62-A) .
15. Aqui, a aplicação do princípio da especialidade já resolve a aparente antinomia discutida nos autos: a norma que disciplina, em específico, o reajustamento da VPNI ao longo do tempo (Lei 8.112/1990) prevalece sobre a norma que dispõe, em caráter pontual e genérico, sobre o reajuste da remuneração dos servidores da Câmara dos Deputados (Lei 13.323/2016) .
16. Mas, para além disso, o fato é que a Lei 8.112/1990, estatuto jurídico do funcionalismo federal, norma de iniciativa privativa do Presidente da República, não poderia ter seus efeitos mitigados por norma de iniciativa do Poder Legislativo, caso da Lei 13.323/2016.
17. Assim, tratando-se os "quintos/décimos" de vantagem de natureza tipicamente estatutária, há de prevalecer, na espécie, seja pela observância do princípio da especialidade, seja pela prerrogativa constitucionalmente atribuída ao Chefe do Poder Executivo para a propositura de leis que disponham sobre o regime jurídico do funcionalismo, a disciplina estabelecida no art. 62-A, parágrafo único, da Lei 8.112/1990.
Por óbvio que as Leis 12.779/2012 e 13.302/2016, ao concederem reajustes apenas para as carreiras do quadro de pessoal do Senado Federal, não se adequam ao disposto no art. 62-A da Lei 8.112/1990 nem ao que prescreve os arts. 37, inciso X, da CF/1988, e 1º da Lei 10.331/2001, o que a inabilita a constituir base legal para justificar o reajuste de VPNI. 
De igual modo, as leis em questão, de iniciativa do Senado Federal, também não se coadunam com a jurisprudência do STF. Reproduzo, a seguir, pela clareza com que o tema é tratado, a ementa do que restou decidido na ADI 3.968, de Relatoria do Ministro Luiz Fux, apreciada em 29/11/2019:
AÇÃO DIRETA DE INCONSTITUCIONALIDADE. ARTIGOS 2º, 5º E 9º, PARTE FINAL, DA LEI 15.512/2007 DO ESTADO DO PARANÁ. CONCESSÃO, A PAR DE ÍNDICE GERAL DE CORREÇÃO SALARIAL PARA TODAS AS CARREIRAS ESTATUTÁRIAS DO PODER EXECUTIVO, DE ÍNDICE COMPLEMENTAR VARIÁVEL, CONSIDERADA A INCIDÊNCIA DO IPCA DESDE A DATA DA CONSOLIDAÇÃO DOS PLANOS DE CARREIRA OU DE REESTRUTURAÇÃO DAS TABELAS DE VENCIMENTOS. VALIDADE. POSSIBILIDADE DE DESCONTO DOS REAJUSTES SETORIAIS POR OCASIÃO DA REVISÃO GERAL DA REMUNERAÇÃO DOS SERVIDORES. EXAURIMENTO DA EFICÁCIA DOS ARTIGOS 5º E 9º, PARTE FINAL, DA LEI 15.512/2007 DO ESTADO DO PARANÁ. PREJUDICIALIDADE. AÇÃO PARCIALMENTE CONHECIDA E, NA PARTE CONHECIDA, JULGADO IMPROCEDENTE O PEDIDO.
1. A revisão geral anual da remuneração e subsídios dos servidores públicos e agentes políticos, cuja iniciativa legislativa é do chefe do Poder Executivo de cada ente federativo (artigo 61, § 1º, II, a, da Constituição Federal) , deve se dar na mesma data para todos e sem distinção de índices (artigo 37, X, da Constituição Federal) .
2. O reajuste de remunerações e subsídios por lei específica tem por objeto a readequação da retribuição pecuniária devida pelo exercício de determinado cargo, ajustando-a à realidade das suas responsabilidades, atribuições e mercado de trabalho, enquanto [que] a revisão geral anual tem por escopo a mera recomposição do poder aquisitivo das remunerações e subsídios de todos os servidores públicos e agentes políticos de determinado ente federativo.
3. A revisão geral anual sem distinção de índices não impede que determinadas categorias recebam efetivamente revisão diferenciada de outras, caso essa diferenciação reflita reajustes anteriores, de forma a evitar o desvirtuamento dos reajustes setoriais e a necessidade de redução do índice de revisão, em prejuízo das categorias funcionais que não tiveram qualquer aumento salarial. Precedente: ADI 2.726, Rel. Min. Maurício Corrêa, Plenário, DJ de 29/8/2003. (grifos não presentes no original) 
Consoante decisão do Pleno do STF acima transcrita, a lei que procede à revisão geral da remuneração e subsídios de servidores e agentes públicos é de iniciativa legislativa privativa, em âmbito federal, do Presidente da República, nos termos do art. 61, § 1º, inciso II, alínea "a", da CF/1988, devendo ser dada na mesma data para todos e sem distinção de índices. 
De igual modo, as Leis 12.779/2012 e 13.302/2016 também observam entendimentos do Superior Tribunal de Justiça - STJ, a exemplo do que restou consubstanciado no REsp 1.516.357/RS, quando da apreciação de Embargos de Declaração em Agravo Interno, oportunidade em que a aquela Corte se manifestou no sentido de que os quintos incorporados até a edição da Lei 9.527/1997 devem ser atualizados de acordo com os critérios adotados para a revisão geral da remuneração dos servidores públicos federais.
De todo exposto, é de se concluir que inexiste fundamento legal para o pagamento de parcela remuneratória relativa ao reajuste incidente sobre a VPNI devida aos servidores do Senado Federal, reajuste este deferido de forma irregular com base nas Leis 12.779/2012 e 13.302/2016.
Por fim, a despeito de meu entendimento acerca da irregularidade dos reajustes promovidos nas parcelas de quintos pelo Senado Federal,  vale mencionar que na sessão de 7/12/2022 foi proferido o Acórdão 2718/2022-TCU-Plenário, por meio do qual esta Corte de Contas entendeu que os reajustes irregulares concedidos às parcelas de quintos pelo referido órgão devem ser convertidos em VPNI absorvível a partir dos reajustes incidentes após 23/10/2020.
Por tal razão e em linha com a orientação que restou consignada no Acórdão 2718/2022-TCU-Plenário, cabe expedir determinação ao Senado Federal para que promova o destaque do valor correspondente aos reajustes incidentes sobre a VPNI derivada de quintos/décimos de funções comissionadas, dados pelas Leis 12.779/2012 e 13.302/2016, sujeitando a parcela destacada à absorção por quaisquer reajustes remuneratórios posteriores a 23/10/2020.
Ante o exposto, pugno para que a presente representação seja, no mérito, considerada procedente, sem prejuízo de que sejam expedidas as determinações ora tratadas neste Voto.
Com essas considerações, voto para que o Tribunal aprove a minuta de Acórdão que ora submeto à consideração deste Colegiado. 
TCU, Sala das Sessões, em 5 de abril de 2023.
Ministro VITAL DO RÊGO 
Relator